【裁判字號】    91,訴,2968
【裁判日期】    920916
【裁判案由】    新型專利異議
【裁判全文】
臺北高等行政法院判決                            九十一年度訴字第二九六八號
                              .
    原      告  宣得股份有限公司
    代  表  人  甲○○董事長.
    訴訟代理人  戊○○
                丙○○
    被      告  經濟部智慧財產局
    代  表  人  蔡練生（局長）
    訴訟代理人  丁○○
    參  加  人  鴻海精密工業股份
                有限公司
    代  表  人  乙○○董事長.
右當事人間因新型專利異議事件，原告不服經濟部中華民國九十一年五月三十一日經
訴字第○九一○六一一二四三○號訴願決定，提起行政訴訟，並經本院裁定命參加人
獨立參加本件被告之訴訟。本院判決如左：
    主  文
原告之訴駁回。
訴訟費用由原告負擔。
    事  實
壹、事實概要：
    緣原告前於民國（以下同）八十六年二月二十四日以「電路板對電路板之連接器
    構造改良」向前經濟部中央標準局（八十八年一月二十六日改制為智慧財產局）
    申請新型專利，經該局編為第00000000號審查，准予專利（以下簡稱系
    爭案）。公告期間，參加人以系爭案有違專利法第九十八條第一項第二款、第二
    項、第一百零五條準用第二十二條第三、四項之規定，對之提起異議，並提出第
    00000000號「電路板間之連接器」發明專利案（以下簡稱引證一）公告
    影本、第00000000號「電氣連接器及其使用之接觸片」發明專利案（以
    下簡稱引證二）公告影本及第00000000號「可作表面安裝之低輪廓電氣
    連接器總成」發明專利案（以下簡稱引證三）公告影本為證據。案經被告審查，
    於八十八年七月二十日以（八八）智專（八）四○二○字第一二四五六一號專利
    異議審定書為「異議不成立」之處分。參加人不服，提起訴願，經訴願決定機關
    審理，於八十九年二月二十九日以經（八九）訴字第八九○八五九六四號訴願決
    定書撤銷原處分，案經被告重新審理，於八十九年九月四日以智專三（二）○四
    ○二四字第○八九八九○○一四七四號專利異議審定書為「異議成立，應不予專
    利」之處分。原告不服，提起訴願，遭駁回後，遂向本院提起行政訴訟，本院因
    認本件撤銷訴訟之結果，參加人之權利或法律上利益將受損害，乃依行政訴訟法
    第四十二條第一項規定，依職權裁定命參加人獨立參加本件被告之訴訟。
貳、兩造聲明：
一、原告聲明：求為判決
１、訴願決定及原處分均撤銷。
２、訴訟費用由被告負擔。
二、被告聲明：求為判決如主文所示。
、兩造爭點：
    參加人於異議時提出之引證一至三是否足以證明系爭案不具進步性，而不符新型
    專利要件？
一、原告陳述：
１、綜觀被告之異議審定理由書及訴願決定機關之訴願決定所持之理由主要如下：(1)
    以系爭案與引證一相較，系爭案在連接器本體上同時設有插頭組件及插座組件之
    特徵與引證一在本體上設有第一部分及支持島之特徵相同。(2)系爭案可使兩連接
    器本體之插頭組件對接於插座組件旁之間隔區域之特徵已揭示於引證一凹穴與支
    持島之配合。(3)系爭案於插座組件內側及插頭組件之槽穴中收容端子之構造亦已
    揭露於引證一中。(4)系爭案之創作目的引證一亦可達成。(5)系爭案的ㄇ字形插頭
    組件之特徵雖於引證一之中未揭露，但與欲達成的功效無關。(6)引證三之端子與
    系爭案之端子均具有插頭端子頂部的接觸面中凸有一凸出部（制動部），且插座
    端子頂部之彈性面末端形成一轉折之卡制部，因此「插頭端子頂部之接觸面中凸
    有一凸出部，插座端子在其頂部彎折之彈性面末端形成有一轉折之卡制部」已見
    於引證三。(7)系爭案附屬項由插頭端子之凸出部與插座端子之卡制部之限位卡制
    作用與ㄇ字形插頭組件並無直接關係，且異議審定書並非將系爭案拆開比對，而
    系爭案之插頭、插座組件與插頭、插座端子間原本即無運用上之必然關聯性，且
    分別為引證一及引證三所揭露，且系爭案又未能增進功效，故不具進步性。(8)基
    於上述原因，故依專利法第九十八條第二項之規定應不予專利。
２、依訴願法第二十八條之規定：「訴願決定因撤銷或變更原處分，足以影響第三人
    權益者，受理訴願機關應於作成訴願決定之前，通知其參加訴願程序，表示意見
    。」及同法第八十九條第二項規定：「訴願決定書之正本，應於決定後十五日內
    送達訴願人、參加人及原處分機關。」可知，參加人於接獲被告（八八）智專（
    八）○四○二○字第一二四五六一號異議審定書後提起訴願時，訴願決定機關應
    於作成決定前依訴願法第二十八條之規定通知原告（與該訴願有利害關係之第三
    人）參與訴願：惟訴願決定機關事實上竟未為該項通知，亦未將其訴願決定之正
    本送達原告，在訴願決定機關雙重怠惰之情形下，原告當時完全無法得知該訴願
    之進行或有該訴願之存在，因此依法應認為訴願決定機關該項違法之處分無效。
３、系爭案之申請專利範圍第一項業已於八十七年四月十六日修正為「一種電路板對
    電路板之連接器構造改良，係在連接器本體上同時設有一插頭組件及一插座組件
    ，且在該插頭組件與插座組件上均有多個直立之槽穴，可分別供插頭組件的端子
    與插座組件的端子置入，其中，插頭端子與插座端子的底部均形成平板狀，可藉
    此連接器本體黏著於電路板表面﹔其特徵在於：插頭組件與插座組件之外觀略成
    ㄇ字形，以相同之開口方向並列設置，使該插頭組件與插座組件之間產生一間隔
    區域，且該插頭組件較插座組件之尺寸略小，在對應於插頭組件之ㄇ字形兩牆面
    部位之插座組件上各形成一內凹槽口﹔使兩個同樣具有此種結構之連接器在相互
    插接時，能夠以前述之插頭組件之ㄇ字形兩牆面部位對插於插座組件之前述內凹
    槽口內。」且該修正業已經被告公告於八十八年八月二十一日刊載於專利公報；
    因此依專利法第一百零三條第二項前段之規定：「新型專利權範圍，以說明書所
    載之申請專利範圍為準。」同法第一百零五條準用同法第六十七條第三項之規定
    ：「申請專利範圍、說明書、圖式經更正公告者，溯自申請日生效。」及專利法
    施行細則第十六條第二項之規定：「獨立項應載明申請專利之標的、構成及實施
    之必要技術內容、特點。」復依專利審查基準第二編第二章第四節第二條第一款
    及第二款之規定可知：應否准予系爭案專利之審查應係針對修正後之申請專利範
    圍而論。被告及訴願決定機關竟以「系爭案之創作目的引證一亦可達成」等並非
    系爭案申請專利範圍獨立項（第一項）之主要標的、構成及其實施之必要技術內
    容、特點作為系爭案應不予專利的理由之一，有違前述專利法、專利法施行細則
    及專利審查基準之規定。次查行政程序法第四條之規定：「行政行為應受法律及
    一般法律原則之拘束。」因此，被告及訴願決定機關以「系爭案的ㄇ字形插頭組
    件雖於引證一之中未揭露，與欲達成的功效無關。」作為系爭案應不予專利的理
    由之一，有違前述專利法及其施行細則與行政程序法之規定。
４、就前述被告及訴願決定機關認為應不予系爭案專利之理由，原告認為其理由不合
    法之原因主要包括：
(1)、「系爭案在連接器本體上同時設有插頭組件及插座組件之特徵與引證一在本體上
    設有第一部分及支持島之特徵相同。」違反前述專利法第一百零三條第二項前段
    及專利法施行細則第十六條第二項之規定。蓋若以專利技術之部分與習知技藝相
    同即認為屬專利法第九十八條第二項所定不予專利之事由，實屬以偏蓋全﹔且若
    此邏輯成立，則引證二即應因此而與系爭案同屬不予專利之技術，顯見被告不予
    系爭案專利之理由並非事實。又若依被告所論觀察引證一第一圖之第一部分及支
    持島，不難發現引證一之支持島（圖示中編號）之構形與系爭案不同，因此無
    被告所謂：與系爭案「特徵相同」之情事﹔是故被告之論點不成立。
(2)、「系爭案可使兩連接器本體之插頭組件對接於插座組件旁之間隔區域之特徵已揭
    示於引證一凹穴與支持島之配合。」此與前述第一點一般同屬邏輯上之謬誤。又
    引證一與系爭案同屬一種同時設有插頭組件及插座組件之連接器（業界暱稱為「
    公母同體連接器」），因此其必然是將插頭組件與插座組件同時設計在連接器本
    體上，而被告僅因引證一之設計目的與系爭案相同便認定兩案所使用方法相同、
    達成功效相同實過於武斷；且若此邏輯成立，則引證二亦不應准予專利才是（蓋
    引證二亦為一種公母同體連接器），可見被告不予系爭案專利之理由並非事實。
(3)、「系爭案於插座組件內側及插頭組件之槽穴中收容端子之構造亦已揭露於引證一
    中。」此與前述第二點一般同屬邏輯上之謬誤。又被告此處謬誤之程度尤甚前述
    第二點；蓋引證一插座組件之端子（第一接觸，異議申請書誤植為彈性接觸，圖
    示中編號為）構形與系爭案插座組件之端子（圖示中編號）構形相差甚遠，
    以生產製造程序而言，系爭案只需將端子約率折彎約一百五十度，而不似引證一
    需將端子彎折超過三百六十度；同時在組裝時，系爭案之插頭端子（圖示中編號
    為）只需自連接器底部插入即可，不似引證一需將端子頂部插入於連接器本體
    內，因此以此一理由不予系爭案專利實屬無根據。又，系爭案之申請專利範圍之
    中並未將權利限定於「非使用說明書所繪製之端子不可」之技術，而被告又是依
    據何種原因而認定系爭案之端子與引證一之端子相同？且被告之論點若可得成立
    ，則引證二及引證三均無准予專利之理由（蓋引證二均將端子插置於連接器收容
    端子之槽穴中），可見被告不予系爭案專利之理由並非事實。
(4)、「系爭案之創作目的引證一亦可達成。」此部分前已述及此論點不合法之理由，
    不再贅述。
(5)、「系爭案的ㄇ字形插頭組件之特徵雖於引證一之中未揭露，但與欲達成的功效無
    關。」此與前述第二點一般同屬邏輯上之謬誤，於此亦不予贅述。又被告認為系
    爭案ㄇ字形插頭組件因「與欲達成的功效無關」而推論出「應不予專利」之推論
    過程有無謬誤或甚至有無其法源依據，於此無法看出；因此謂被告之處分違反行
    政程序法第四條之規定實不為過。
(6)、「插頭端子頂部之接觸面中凸有一凸出部，插座端子在其頂部彎折之彈性面末端
    形成有一轉折之卡制部已見於引證三。」此與前述第二點一般同屬邏輯上之謬誤
    ，於此亦不予贅述。又前已述及系爭案係為一種公母同體連接器，而引證三不論
    自其申請專利範圍或圖示中均無法認為引證三係為一種公母同體連接器；因此被
    告之理由顯無依據。
(7)、「系爭案附屬項由插頭端子之凸出部與插座端子之卡制部之作用與ㄇ字形插頭組
    件並無直接關係，而系爭案之插頭、插座組件與插頭、插座端子間原本即無運用
    上之必然關聯性，且分別為引證一及引證三所揭露且系爭案又未能增進功效，故
    不具進步性。」此除與前述第一點一般同屬邏輯上之謬誤之外，另有下列幾點錯
    誤：
、系爭案附屬項所揭露之技術是否已完全為引證一及引證三所揭露，應屬是否該當
    專利法第九十八條第一項第一款前段之問題，並不當然該當於同條第二項。
、依專利法施行細則第十六條第三項之規定：「附屬項應包括所依附項目之全部技
    術內容，並敘明所依附項目外之技術特點。」是故，系爭案附屬項（申請專利範
    圍（第二項）所揭露之技術係除所依附項目（第一項）之外，還包括了的其他技
    術細節；而被告竟以系爭案之部分技術特點曾出現於引證一及引證三即謂系爭案
    附屬項不符專利法之可專利要件，被告該處分明顯違法。
、被告謂「系爭案附屬項由插頭端子之凸出部與插座端子之卡制部之作用與ㄇ字形
    插頭組件並無直接關係」，但並未說明何謂「直接關係」。被告並未說明為何系
    爭案附屬項部分特點與獨立項之部分特點無「直接關係」，因此系爭案應不予專
    利之依據何在。
、被告又以「系爭案之插頭、插座組件與插頭、插座端子間原本即無運用上之必然
    關聯性」之論點推論出「應不予專利」，被告之論述顯然超越一般邏輯思考可理
    解之範疇；蓋如前述專利法施行細則第十六條第二項及第三項之規定可知：申請
    專利範圍之獨立項主要係敘明該申請專利技術之「必要」技術內容，而附屬項則
    為專利技術「獨立項以外之特點」，是故系爭案之插頭組件及插座組件（主要描
    述於獨立項）與插頭端子及插座端子（主要描述於附屬項）「無運用上之必然關
    聯性」係因專利法施行細則之要求，何以合法之申請專利範圍描述方式係屬於不
    予專利之事由？令人費解。
(8)、被告綜合前述各點以一句「基於上述原因，故依專利法第九十八條第二項之規定
    應不予專利。」作為總結，實屬不負責任之做法。「基於上述原因」究竟是否包
    括被告無法證明不具專利要件之「ㄇ字形插頭組件」，且既然被告認為引證一、
    引證二及引證三中未揭露系爭案技術之該項特點，那是否意指被告無法否定系爭
    案之可專利性？亦即系爭案之符合專利要件之事實乃引證一、引證二及引證三無
    法否認？既然引證一、引證二及引證三無法否認系爭案符合專利要件，則為何不
    准予系爭案專利？
５、綜上所述，被告之原處分顯有違誤，請判決如原告訴之聲明。
二、被告陳述：
１、原處分係依原告八十七年四月十六日修正（八十八年八月二十一日審定公告）後
    之申請專利範圍內容審查，此已於原處分理由一已予敘明，另「ㄇ字形插頭組件
    」乃該修正後之系爭案技術內容之一部分，原處分予以論及，完全合於規定。
２、系爭案不僅在連接器本體上同時設有插頭組件及插座組件之特徵與引證一相同，
    且其使二者並列設置而其間產生一間隔區域，及插頭組件較插座組件之尺寸略小
    ，並使兩個具同樣該等結構之連接器可相互插接等特徵，亦與該引證一相同。故
    起訴理由五將系爭案特徵拆解後分別與該引證一作局部之比較，並無意義，而整
    體而言系爭案確係運用該引證一既有之技術或知識，系爭案僅使其插頭組件亦略
    呈ㄇ字形以對應插接於插座組件之兩側內凹槽口，只是形成如該引證一之一般插
    接功能，確未能增進功效而不具進步性。
３、系爭案附屬項第二項除其所依附之第一項內容如前述係運用該引證一既有之技術
    或知識外，其另由插頭端子之凸出部與插座端子之卡制部之限位卡制，亦為引證
    三第七圖制動器98、100之轉用，未能增進功效，並不具進步性。
４、綜上所述，被告之原處分並無違法，請判決如被告答辯之聲明。
三、參加人陳述：
    參加人未於言詞辯論期日到場，亦未提出書狀，作何聲明、陳述。
    理  由
一、按凡對物品之形狀、構造或裝置之創作或改良，而可供產業上利用者，得依法申
    請取得新型專利，固為系爭案核准審定時專利法第九十七條暨第九十八條第一項
    所明定。惟其新型如「係運用申請前既有之技術或知識，而為熟習該項技術者所
    能輕易完成且未能增進功效時」，仍不得依法申請取得新型專利，復為同法第九
    十八條第二項所明定。
二、本件系爭第00000000號「電路板對電路板之連接器構造改良」新型專利
    案，其特徵在於：插頭組件與插座組件之外觀略呈ㄇ字形，以相同之開口方向並
    列設置，使插頭組件與插座組件之間產生一間隔區域，且插頭組件較插座組件之
    尺寸略小，在對應於插頭組件之ㄇ字形兩牆面部位之插座組件上各形成一內凹槽
    口，使兩個同樣具有此種結構之連接器在相互插接時，能夠以插頭組件之ㄇ字形
    兩牆面部位對插座組件之內凹槽口。參加人舉第00000000號「電路板間
    之連接器」發明專利案（即引證一）公告影本、第00000000號「電氣連
    接器及其使用之接觸片」發明專利案（即引證二）公告影本及第0000000
    0號「可作表面安裝之低輪廓電氣連接器總成」發明專利案（即引證三）公告影
    本，認其有違專利法第九十八條第一項第一款、第二項、第一百零五條準用第二
    十二條第三、四項之規定，對之提起異議。被告係認，系爭案之插頭組件與插座
    組件之結構特徵與引證二之凸型及凹型外殼部並不相同，且兩者之功效亦有差異
    ，故引證二不能證明系爭案有違新穎性及進步性，惟系爭案係運用引證一及引證
    三既有之技術與知識，乃熟習該項技術者所能輕易完成，且未能增進功效，自不
    具進步性，而為異議成立，應不予專利之處分。原告不服，循序提起訴願及本件
    行政訴訟。
三、原告於本件行政訴訟中訴稱，系爭案插頭組件與插座組件之外觀略呈ㄇ字形，以
    相同的開口方向並列設置，及插頭組件較插座組件之尺寸略小，在對應於插頭組
    件之ㄇ字形兩牆面部位之插座組件上各形成一內凹槽口等特徵，並未為引證一所
    揭露，且系爭案連接器在彼此插接時，有加強緊固之作用，及其接觸端子間亦具
    有相互卡制之功效，亦為引證一所未及；系爭案插頭組件與插座組件之結構特徵
    與引證三之凸型及凹型外殼部並不相同，兩者功效亦有差異，故引證一、三不足
    以證明系爭案有違新穎性及進步性；又系爭案之主要特徵並未由引證三揭露，引
    證三亦未顯出有相同於系爭案端子所具之凸出部、卡制部等結構，故引證三亦不
    具證據力，並稱在連接器之領域中，端子與端子的接觸及其相互干涉卡制的方式
    種類甚多，無論何種方式均脫離不了類似結構，本件系爭案之端子除利用凸出部
    及卡制部使端子固定卡制外，還配合插頭組件及插座組件的完全密合設計，始具
    有加緊固作用及卡制固定功能產生，而被告以不同專利各截取一部分，將系爭案
    完全拆開比對，認定其不具進步性，實難令人信服云云。惟查：
１、原處分係依原告八十七年四月十六日修正（八十八年八月二十一日審定公告）後
    之申請專利範圍內容審查，此已於原處分理由一已予敘明，另「ㄇ字形插頭組件
    」乃該修正後之系爭案技術內容之一部分，原處分予以論及，完全合於規定。
２、就系爭案與引證一相較，系爭案在連接器本體上同時設有插頭組件及插座組件之
    特徵，與引證一在本體上設有第一部分及支持島之特徵相同；再者，系爭案可使
    兩連接器本體之插頭組件及插座組件並列設置而其間產生一間隔區域，及插頭組
    件較插座組件之尺寸略小，並使兩個具同樣該等結構之連接器可於插座組件旁之
    間隔區域相互插接之特徵，已揭示於引證一凹穴與支持島之配合者。此外，系爭
    案於插座組件內側及插頭組件之槽穴中收容端子之構造，亦已揭露於引證一中。
    故原告起訴時將系爭案特徵拆解後分別與該引證一作局部之比較，並無意義，就
    整體而言，系爭案確係運用該引證一既有之技術或知識，系爭案僅使其插頭組件
    亦略呈ㄇ字形以對應插接於插座組件之兩側內凹槽口，只是形成如該引證一之一
    般插接功能，確未能增進功效而不具進步性。
３、系爭案專利說明書所稱之創作目的「減少連接器製造數量及庫存」與避免插接方
    向錯誤及可達成「限制插接方向」、「緊密固持」等功能，引證一亦可藉由其第
    一部之端壁與支持島之第一及第二端之緊密配合而達成。另系爭案之插頭組件係
    呈ㄇ字型之特徵，雖未揭露於引證一，然其ㄇ字形插頭組件與上述所欲達成之功
    效並無直接關係。
４、引證三之第七圖與系爭案之第三圖觀察可知，引證三之端子與系爭案之端子均具
    有插頭端子頂部的接觸面中凸有一凸出部（制動部），插座端子在其頂部彎折之
    彈性面末端形成有一轉折之卡制部（標號94之末端彎折）。顯見系爭案端子之結
    構特徵「插頭端子頂部之接觸面中凸有一凸出部，插座端子在其頂部彎折之彈性
    面末端形成有一轉折之卡制部」亦已揭露於引證三中。
５、系爭案附屬項中由插頭端子之凸出部與插座端子之卡制部之限位卡制作用，其與
    系爭案該ㄇ字形插頭組件並無直接關係，且為引證三中第七圖之制動器 98、100
    之轉用，原處分並非將系爭案拆開比對，而系爭案之插頭、插座組件與插頭、插
    座端子間原本即無運用上之必然關聯性，且分別為運用引證一、三申請前既有之
    技術與知識，為熟習該項技術者所能輕易完成且未能增進功效，自難謂具進步性
    。
四、綜上所述，原告之陳詞均不可採，亦無鑑定之必要，則被告所為「異議成立，應
    不予專利」之處分，揆諸首揭規定，並無違誤，訴願決定予以維持，亦無不合。
    原告徒執前詞，訴請撤銷訴願決定及原處分，並無理由，應予駁回。
五、本件事證已臻明確，兩造其餘攻擊防禦方法與本件判決結果不生影響，故不逐一
    論述，併此敘明。
據上論結，本件原告之訴為無理由，爰依行政訴訟法第九十八條第三項前段判決如主
文。
中    華    民    國      九十二      年     九       月     十六       日
                              臺 北 高 等 行 政 法 院 第 二 庭
                                    審 判 長 法    官 李得灶
                                             法    官 蕭惠芳
                                             法    官 吳慧娟
右為正本係照原本作成。
如不服本判決，應於送達後二十日內，向本院提出上訴狀並表明上訴理由，如於本判
決宣示後送達前提起上訴者，應於判決送達後二十日內補提上訴理由書（須按他造人
數附繕本）。
中    華    民    國      九十二      年     九       月     十六       日
                                             書 記 官 劉道文


司法院資訊處製作；財團法人民間司法改革基金會備份。
